【裁判字號】    97,抗,276
【裁判日期】    970626
【裁判案由】    返還所有物
【裁判全文】
臺灣高等法院臺中分院民事裁定           97年度抗字第276號
抗  告  人  甲○○○
相  對  人  臺中縣新社鄉農會
法定代理人  乙○○
上列當事人間返還所有物事件，抗告人對於中華民國97年5月16日
臺灣臺中地方法院97年度訴字第897號裁定提起抗告，本院裁定如
下：
    主  文
原裁定廢棄，發回臺灣臺中地方法院。
    理  由
一、抗告意旨略以：原裁定認抗告人提起返還所有物事件，訴之
    聲明內容並非具體明確，惟抗告人於民國97年4月16日即已
    依原法院之指示，補正訴之聲明之內容，此有97年4月16日
    準備書狀可憑，是抗告人已以書狀補正起訴程式或其他要件
    。按審判長應向當事人發問或曉諭，令其為事實上及法律上
    陳述、聲明證據或為其他必要之聲明及陳述；其所聲明或陳
    述有不明瞭或不完足者，應令其敘明或補充之。民事訴訟法
    第199條第2項定有明文。上開規定係審判長於民事訴訟上之
    闡明義務。抗告人因年紀大無法瞭解國語，且目不識丁，亦
    不諳法律程序之進行，故不能完全明瞭審判長當庭之裁示、
    曉諭或發問，並非抗告人不承認上開所提準備書狀內容，原
    裁定指稱抗告人有否認書狀所提出之附表等情，乃係溝通障
    礙所導致，抗告人既於97年4月16日即以書面補正訴之聲明
    內容，起訴要件已完備，原審遽以起訴程式不備裁定駁回抗
    告人之訴，尚嫌速斷等語。
二、經查：抗告人於原法院提起本件返還所有物事件，原起訴聲
    明固有不明確之處，惟抗告人已依原法院補正裁定，提出97
    年4月16日準備書狀補正（見原審卷第9至11頁），依該書狀
    之聲明、及附表記載，抗告人主張相對人應將附表所示之文
    件，交付予抗告人，附表亦列明具體應交付之印鑑卡等物，
    原法院以抗告人於97年5月15日言詞辯論期日否認上開附表
    為其所提，認抗告人上開聲明仍非具體明確，致無從決定審
    理範圍，以抗告人起訴顯不合程式，而駁回抗告人之訴。惟
    按審判長應向當事人發問或曉諭，令其為事實上及法律上陳
    述、聲明證據或為其他必要之聲明及陳述；其所聲明或陳述
    有不明瞭或不完足者，應令其敘明或補充之。民事訴訟法第
    199條第2項定有明文。則訴訟上之闡明為審判長之義務，審
    判長對訴訟關係未盡此項必要之處置，訴訟程序即有重大瑕
    疵。上開補正書狀既為抗告人具名提出，抗告人縱於言詞辯
    論期日中否認上開附表為其所提，而無從確定其請求之標的
    者，審判長應為發問或曉諭，使抗告人為正確之聲明及陳述
    ，仍有不明瞭之處，亦應再令其為敘明或補充，以確定抗告
    人訴之聲明範圍。原裁定以上由，駁回抗告人之訴，核與法
    不合，自應由本院將原裁定廢棄，發回原法院為適法之處理
    。
三、本件抗告為有理由，依民事訴訟法第492條，裁定如主文。
中    華    民    國    97    年    6     月    26    日
                  民事第四庭    審判長法  官  黃斐君
                                      法  官  陳蘇宗
                                      法  官  張浴美
以上正本係照原本作成。
再為抗告應以適用法規顯有錯誤為理由，並經本院之許可，該許
可以原裁定所涉及之法律見解具有原則上之重要性者為限。
如提起再抗告者應於裁定送達後十日內向本院提出抗告理由狀（
須按照他造人數附具繕本）並繳納抗告裁判費新臺幣壹仟元，同
時委任律師或具有律師資格之關係人為代理人。
                                      書記官  郭振祥
中    華    民    國    97    年    6     月    27    日
                                                      Ａ


司法院資訊處製作；財團法人民間司法改革基金會備份。
